臺灣花蓮地方法院刑事判決　　　　　　 100年度花易字第14號
公　訴　人　臺灣花蓮地方法院檢察署檢察官
被　　　告　葉培德
選任辯護人　林國泰律師
上列被告因詐欺案件，經檢察官聲請簡易判決處刑（99年度偵字
第5364號），本院花蓮簡易庭認有刑事訴訟法第451條之1第 4項
但書之情形，不宜以簡易判決處刑，依刑事訴訟法第 452條之規
定適用通常程序審理，並判決如下：
    主  文
葉培德無罪。
    理  由
一、聲請簡易判決處刑意旨略以：被告葉培德基於幫助姓名不詳
    之成年人所組之詐騙集團詐欺之犯意，於民國 99年9月21日
    中午12時許，在臺北縣板橋火車站附近，將其所申設中華郵
    政股份有限公司（帳號00000000000000）帳戶及中國信託商
    業銀行中和分行（ 帳號000000000000000）帳戶（下稱中國
    信託帳戶）之金融卡等物，交付予某詐騙集團成員使用，嗣
    該詐騙集團成員於 99年9月23日以電話詐騙黃怡婷、簡惠貞
    等人，使黃怡婷、簡惠貞等人陷於錯誤，而分別將其所有金
    融機構存款新臺幣（下同）29987元、29987元透過提款機操
    作轉帳進入被告上述金融帳戶，上開款項旋遭詐騙集團成員
    全數領走。因認被告所為係犯刑法第30條第1項前段、第339
    條第1項幫助詐欺取財罪嫌。
二、按被告以外之人於審判外之言詞或書面陳述，除法律有規定
    者外，不得作為證據。又被告以外之人於審判外之陳述，經
    當事人於審判程序同意作為證據，法院審酌該言詞陳述或書
    面陳述作成時之情況，認為適當者，亦得為證據。當事人、
    代理人或辯護人於法院調查證據時，知有第159條第1項不得
    為證據之情形，而未於言詞辯論終結前聲明異議者，視為有
    前項之同意，刑事訴訟法第159條第1項、第159條之5分別定
    有明文。經查，被告及其辯護人於本院準備程序中，對於被
    害人即證人黃怡婷、簡惠貞於警詢時證述之證據能力，表示
    沒有意見，且迄於本案言詞辯論終結前亦未聲明異議，本院
    審酌其等之證述作成時之情況，並無受外力不當干預之情事
    ，均認為適當，參諸上開規定，認其等於警詢時之證述均具
    有證據能力。又本案認定事實所引用本件卷證所有之文書證
    據，公訴人、被告及辯護人均未主張排除前開書證之證據能
    力，且迄於本院言詞辯論終結前均未表示異議，本院審酌前
    開書證並無不得作為證據之情形，均認為有證據能力，合先
    敘明。
三、按犯罪事實應依證據認定之，無證據不得認定犯罪事實，又
    不能證明被告犯罪者，應諭知無罪之判決，刑事訴訟法第15
    4條第2項、第301條第1項分別定有明文。再者，認定犯罪事
    實所憑之證據，雖不以直接證據為限，間接證據亦包括在內
    ，但是無論直接或間接證據，其為訴訟上之證明，須達於通
    常一般人均不致有所懷疑，而得確信其為真實之程度，始得
    據為有罪之認定。又檢察官就被告犯罪事實，應負舉證責任
    ，並指出證明之方法，刑事訴訟法第161條第1項定有明文，
    因此，檢察官對於起訴之犯罪事實，應負提出證據及說服之
    實質舉證責任，倘其所提出之證據，不足為被告有罪之積極
    證明，或其闡明之證明方法，無從說服法官以形成被告有罪
    之心證，基於無罪推定之原則，自應為被告無罪判決之諭知
    （最高法院 76年臺上字第4986號及92年臺上字第128號判例
    參照）。
四、公訴人認被告涉犯刑法第30條第 1項、第339條第1項之幫助
    詐欺取財罪，無非係以被告於警、偵訊時之供述、被害人即
    證人黃怡婷、簡惠貞於警詢之證述及上開金融帳戶開戶資料
    及交易明細各 1份等為據。訊據被告則堅詞否認有何幫助詐
    欺取財之犯行，辯稱：伊當時因求職心切，社會歷練不多，
    於 99年7月初將資料登錄在518人力銀行網站找工作，99年9
    月20日有自稱「娛樂傳播經紀股份有限公司」陳經理之人打
    電話給伊說要面試，面試中有談到工作性質、時間及薪水等
    ，但陳經理說在錄用前要查核員工之信用，要伊提供金融卡
    作為調查信用使用，正式上班後就可取回，伊於次日在板橋
    火車站將上開金融帳戶之金融卡 2張交給陳經理之助理「小
    偉」，幾分鐘後，陳經理打電話要金融卡密碼查詢信用狀況
    ，被告認為帳戶內的錢已領出，應不會有損失，不疑有他而
    將密碼告知， 99年9月22日陳經理打電話通知伊已錄取，要
    伊在 24日8時到指定的地點會面上班，伊依約前往，並未遇
    到陳經理，回撥當時之聯絡電話0000000000均無法接通，伊
    始發覺有異，即打電話到上開金融機構查詢帳戶情形，並主
    動報警處理，伊也是受害者等語。經查：
（一）被害人黃怡婷於 99年9月23日16時42分許，接獲詐騙集團
      成員之電話，誤信其在提款機操作方式有誤，變成約定帳
      戶轉帳，而於同日 18時16分許，將其帳戶內之29987元匯
      至被告所有中國信託帳戶內，旋遭詐騙集團成員提領一空
      ；另被害人簡惠貞於 99年9月23日20時15分許，接獲詐騙
      集團成員之電話，誤信其上網拍賣之帳戶係固定扣款，必
      須至提款機操作變更，而於同日20時29分許，將其帳戶內
      之 29987元匯至被告所有中國信託帳戶內，旋遭詐騙集團
      成員提領一空等情，業據被害人黃怡婷、簡惠貞於警詢時
      指述綦詳，並有中國信託商業銀行股份有限公司99年10月
      6日中信銀字第 09922271210482號函檢附被告之開戶資料
      、帳戶歷史交易查詢等在卷可佐，堪信屬實。然上開證據
      資料，僅足以證明被告將上開金融帳戶之金融卡（含密碼
      ）交付他人使用，且被害人黃怡婷、簡惠貞確實因遭詐騙
      而將款項匯入中國信託帳戶之事實，惟該詐騙集團成員取
      得上開金融帳戶之金融卡之原因不一，或因被告出賣、出
      借或出租他人使用，或被告因遭竊或遺失，或被告遭詐騙
      ，而輾轉流入該詐騙集團成員之手，非必出於幫助該詐騙
      集團詐騙被害人之故意，是尚無法據此推認被告有容任他
      人使用上開金融帳戶而為幫助他人詐欺取財之犯意，自應
      再調查其他證據以茲查明。
（二）再者，被告確於99年7月初將資料登錄在518人力銀行網站
      找工作乙節，有被告提出 518人力銀行網站下載之網頁影
      本2紙在卷足憑。又被告於99年9月20日起至同年月22日，
      以其使用行動電話號碼0000000000與該自稱陳經理之人使
      用之行動電話號碼0000000000通話聯絡，前後共20通等情
      ，亦有被告提出之中華電信股份有限公司行動電話受信通
      信紀錄查詢結果 3紙附卷可稽，則衡諸一般常情，詐騙集
      團之收購帳戶者與提供帳戶者之間，除約定交易方式外，
      在交付金融卡等物後，彼此間應甚少互相聯絡，本件被告
      若係出售上開金融帳戶供詐騙集團使用，則其於交付金融
      卡等物後，實無大費周章再與收購之人多次以電話聯絡之
      必要，是被告於交付金融卡等物後，仍與收購之人多次以
      電話聯絡，核與一般詐騙集團收購人頭帳戶之情節有異。
      又依據上開受信通信紀錄查詢結果，與被告聯絡之行動電
      話門號0000000000屬於亞太電信之預付卡，有該預付卡申
      請書影本附卷可稽，而使用該行動電話之人與被告聯絡時
      ，該電話之發話地均在香港，以避免行蹤洩漏遭查緝，亦
      可證使用該行動電話之人確有可能係詐騙集團成員。復參
      酌被告發現其帳戶經列為警示帳戶後，隨即 99年9月24日
      上午10時54分許至臺北縣警察局中和第二分局錦和派出所
      報案並製作筆錄，有該警詢筆錄 1份在卷可考（見偵查卷
      第 5頁），可見被告係主動報警處理，距其交付金融卡之
      時間僅有 3天，而當時員警尚不知被告即係上開金融帳戶
      之所有人，被告若有幫助他人詐欺之犯意，自不可能於為
      警通知之前即主動報警處理，確與一般出借或販賣帳戶之
      情節不同，則被告辯稱係因應徵工作遭騙，始交付上開金
      融帳戶之金融卡等語，確有發生之可能，並非全然無據，
      應堪採信。
（三）按刑事法上幫助犯之成立須客觀上有幫助行為，主觀上有
      幫助故意，即行為人知他人係實施犯罪，且認識其行為將
      足以就他人所實施之犯罪發生助力為要件，若其行為雖在
      外觀上有對他人犯罪施以助力，然其對正犯之犯罪行為並
      無認識，即屬欠缺幫助故意，自難論以幫助犯。本案被告
      為應徵工作，因對方以查核信用狀況為由，要求其提供金
      融卡及密碼，未察覺其間不合理之處，即提供上開金融帳
      戶之金融卡（含密碼）等物，固與一般人所會採取之應對
      措施有所落差，而與常理不符。然提供自己帳戶予他人之
      原因非一，蓄意犯罪者固然不少，因被騙、遺失而成為被
      害人之情形，亦所在多有，非必然出於幫助他人實施犯罪
      之故意，是提供帳戶之人是否成立犯罪，自應依證據證明
      之。一般人對於社會事物之警覺性或風險評估，常因人而
      異，且與受教育之程度、從事之職業、心智是否成熟，並
      無必然之關連，此觀諸詐騙集團之詐騙手法，經政府大力
      宣導及媒體大幅報導後，猶恆見高級知識分子受騙，即可
      明瞭，且詐騙集團成員為取得人頭帳戶，或以高價收購，
      或以詐騙方式取得，欺罔方式千變萬化，若一般人會因詐
      騙集團成員言詞相誘而陷於錯誤，進而交付鉅額財物，則
      金融帳戶之持有人因相同原因陷於錯誤，並交付金融卡亦
      洵有可能，自不能以吾等之智識經驗為基準，遽而推論被
      告必具相同警覺程度，而對「構成犯罪之事實必有預見」
      。而檢察官係自從事犯罪偵查工作者之角度，以間接推論
      之方式，認定被告具有幫助詐欺之故意，卻完全忽略被告
      僅係一般民眾，對詐騙集團詭譎多變之詐騙技倆，非當然
      知悉，對於金融卡交付他人，可能被詐騙集團利用充詐騙
      他人之工具，亦未必有認識。是參以被告為初入社會之年
      輕人，社會經驗不足，一心求職或有思慮不周之處，誤信
      該詐騙集團成員所言，雖有疏失，然尚不足以此推認被告
      有預見該詐騙集團成員欲持其帳戶用以詐欺他人，而基於
      幫助詐欺取財之故意而交付。是被告上開辯解，尚難認與
      事理不符，應為可採。
五、綜上所述，被告所有之上開金融帳戶固遭詐騙集團利用作為
    詐欺取財之入帳帳戶，然被告交付金融卡（含密碼）資料予
    詐騙集團，既係因應徵工作受騙而交付，難認被告對於交付
    上開金融卡（含密碼）將遭詐騙集團使用作為行騙之工具有
    所認識，則被告有無提供上開金融帳戶供他人為詐欺取財使
    用之動機與目的，即有合理懷疑存在。公訴人所舉之證據，
    尚無法證明被告確有幫助詐欺取財之犯意，且本院綜合公訴
    人所提出之證據及卷內之所有直接及間接證據後，認為尚無
    法達到令通常一般之人均不致於有所懷疑，而得確信被告確
    有公訴人所指上開幫助詐欺取財之犯行。此外，復無其他積
    極之證據，足資證明被告確有上開幫助詐欺取財之犯行，揆
    諸首揭法條、判例及說明，應認不能證明被告犯罪，依法應
    為被告無罪之諭知。
六、退併辦部分：
（一）併辦意旨詳如臺灣板橋地方法院檢察署檢察官 100年度偵
      字第5738號移送併辦意旨書（如附件）所載。
（二）移送併辦機關認被告涉犯刑法第30條第 2項、第339條第1
      項之幫助詐欺取財罪嫌，與本案起訴部分係屬同一案件，
      而函請併案審理。然本案起訴部分業經本院諭知無罪，已
      如上述，本案被告既經本院判處無罪，即不可能與併案部
      分具有實質上或裁判上一罪關係，核非起訴效力所及，本
      院自無從併予審酌，爰退回由檢察官另為適法之處理。
據上論斷，應依刑事訴訟法第452條、第301條第 1項前段，判決
如主文。
本案經檢察官張立中到庭執行職務。
中    華    民    國    100    年    4    月    20    日
                  刑事第三庭  審判長法官  李世華
                                    法官  湯國杰
                                    法官  許乃文
以上正本證明與原本無異。
如不服本判決應於收受送達後10日內向本院提出上訴書狀，並應
敘述具體理由。其未敘述上訴理由者，應於上訴期間屆滿後20日
內向本院補提理由書(均須按他造當事人之人數附繕本)「切勿逕
送上級法院」。告訴人或被害人如對於本判決不服者，應具備理
由請求檢察官上訴，其上訴期間之計算係以檢察官收受判決正本
之日期為準。
中    華    民    國   100    年    4     月    20    日
                                    書記官